<?xml version="1.0" encoding="utf-8"?>
<!DOCTYPE document PUBLIC "-//APACHE//DTD Documentation V2.0//EN"
"https://forrest.apache.org/dtd/document-v20.dtd">
<document>
  <header>
    <title>Verb</title>
  </header>

  <body>
    <p>Tilbake til <a href="grammatikk.nob.html">grammatikk hovedside</a>.  </p>

<p><strong>Verb</strong> forteller hva som skjer eller hva som gjøres. </p>

<p>Formelt sett er et <strong>verb</strong> definert som et ord som blir bøyd i tempus. Ord som skifter form alt ettersom de er sammen med <em class="lg_mat">daan biejjien</em> (i dag) eller <em class="lg_mat">jååktan</em> (i går) er verb.</p>



<section>
<title>Ulike stammer</title>

<p>Verbets bøyningsendelser bestemmes av hvor mange stavelser det er i den siste takta i ordet. <strong>Takt</strong> er en gruppe av stavelser der bare den første stavelsen har trykk. Her er stavelsene skilt med -, og takta merka med (). Trykk er merka med ' foran stavelsen:</p>

<ul>
<li><em class="lg_mat">tjöönghkegåetedh</em> ('tjööngh-ke)('gåe-tedh) har fire stavelser og to takter </li>
<li><em class="lg_mat">soptsestidh</em> ('sopt-se-stidh) har tre stavelser og ei takt </li>  
</ul>
<p><strong>Likestavelsesverb</strong> har to stavelser i siste takt, og ender på '-edh' eller '-odh' i infinitiv:</p>

<ul>
<li><em class="lg_mat">åestedh</em> ('åes-tedh) har to stavelser og ei takt </li>
<li><em class="lg_mat">vaaksjodh</em> ('vaak-sjodh)  har to stavelser og ei takt</li>
<li><em class="lg_mat">vaajvesovvedh</em>  ('vaaj-ve)('sov-vedh)  har fire stavelser og to takter</li>
</ul> 
<p>Mange likestavelsesverb har omlyd.</p> 
<p><strong>Ulikestavelsesverb</strong> har tre stavelser. De ender alltid på '-idh' i infinitiv: </p>

<ul>
<li><em class="lg_mat">byöpmedidh</em> ('byöp-me-didh) har tre stavelser og ei takt </li> 
<li><em class="lg_mat">saemiestidh</em> ('sae-mie-stidh) har tre stavelser og ei takt </li> 
</ul>
<p>Ulikestavelsesverb har ikke omlyd. </p>

</section>

<section>
<title>Verbgrupper (verbklasser)</title>
<p>Likestavelsesverbene kan grupperes etter stammevokalen (vokalen i den trykklette stavelsen i siste takt):</p>

<ul>
<li>'-ie'-verb: verbgruppe I. Endelse i infinitiv: '-edh'  </li>
<li>'-oe'-verb: verbgruppe II. Endelse i infinitiv: '-odh'   </li>
<li>'-a'-verb: verbgruppe III. Endelse i infinitiv: '-edh'</li>
<li>'-e'-verb: verbgruppene IV, V, VI: Endelse i infinitiv: '-edh' </li>
</ul>
<p></p>
<p>De fleste verbene vil fordele seg i verbgrupper etter rotvokalen (vokalen i trykktung stavelse i siste takt). Her er liste over vokalen i infinitiv:</p>
<ul>
<li>verbgruppe I: ae, e, i, ie, u, ue, åe</li>
<li>verbgruppe II: a, aa, ea, æ, å, åa</li>
<li>verbgruppe III: a, aa, ea, ua, å, åa</li>
<li>verbgruppe IV: a, ï, ïe, o, oe, aa, å, åa</li>
<li>verbgruppe V: o, y, yö, åå</li>
<li>verbgruppe VI: ee, i, u, öö</li>
</ul>
<p></p>
<p>Det innebærer at det for svært mange verb er mulig å se hvilken verbgruppe de tilhører ved hjelp rotvokalen:</p>

<p>Følgende rotvokaler er utvetydige for verb som ender på -edh i infinitiv:</p>

<ul>
<li><strong>ae, e, ie, ue, åe </strong> tilhører verbgruppe I. Unntak: edtjedh - verbgr. IV.</li>
<li><strong>ea, ua </strong> tilhører verbgruppe III</li>
<li><strong>ï, ïe, oe </strong> tilhører verbgruppe IV</li>
<li><strong>y, yö, åå </strong> tilhører verbgruppe V</li>
<li><strong>ee, öö </strong> tilhører verbgruppe VI</li>
</ul>
<p></p><p>Følgende rotvokaler for verb som ender på -edh i infinitiv kan tilhøre to verbgrupper:</p>
<ul>
<li><strong>i, u </strong> tilhører verbgruppe I eller VI</li>
<li><strong>a, aa, å, åa </strong> tilhører verbgruppe III eller IV</li>
<li><strong>o </strong> tilhører verbgruppe IV eller V</li>
</ul>


</section>
<section>

<title>Omlyd</title>

<p>Ved vokalveksling i andre stavelse forandres vokalen eller diftongen i første stavelse i noen av verbgruppene. F.eks. ved skifte av 'e' til 'a' i andre stavelse, blir vokalene i første stavelse åpnere eller mørkere: <em class="lg_mat"> vaedtsedh - vaadtsam, båetedh - båatam</em>. </p>

<p>
For verb er det omlyd ved vokalvekslingen i verbgruppe I i entall i presens og for kortformen i alle tall i preteritum. 
</p>
<ul>
<li>verbgruppe I: entall i presens og ved kortform for alle personer og alle tall i preteritum. Dessuten perfektum partisipp.</li>
<li>verbgruppe II: 3. person entall i presens. Dessuten perfektum partisipp.</li>
<li>verbgruppe IV: 3. person entall, 1. person totall og 3. person flertall i presens.</li>
</ul>
<p></p>

<p>Her kan du lese mer om <a href="omlyd.nob.html">omlyd</a></p>

</section>


<section>
<title>Vokalveksling i ulikestavelsesverb</title>

<p>Ulikestavelsesverb kan ha lang vokal i andre stavelse, men når vokalen i endingen er 'e' eller den er bare 'h', blir det forkortelse:</p>

<p>
Følgende varianter finnes:
</p>
<ul>
<li>'ie' - 'e': saem<strong>ie</strong>stidh (infinitiv) -> saem<strong>e</strong>stem (pres. 1. p. sg.) </li>
<li>'oe' - 'o': daar<strong>oe</strong>stidh (infinitiv) -> daar<strong>o</strong>stem (pres. 1. p. sg.) </li>
<li>'a' - 'e': aatsk<strong>a</strong>didh (infinitiv) -> aatsk<strong>e</strong>dem (pres. 1. p. sg.) </li>
<li>'a' - 'i': jåht<strong>a</strong>jidh (infinitiv) -> jåht<strong>i</strong>jem (pres. 1. p. sg.) </li>
</ul> 
<p></p>
</section>

<section>
<title>Finitt verb og kongruens</title>
<p>Finitt verb er et verb som er bøyd i person og tall.   
</p>
<p>
Det er kongruens (samsvar i bøyning) mellom subjektet og det finitte verbet: <em class="lg_mat">manne båatam, datne båatah, dïhte båata, mijjieh båetebe</em>  (jeg kommer, du kommer, hun kommer, vi kommer).
</p>
</section>

<section>
<title>Infinitte verb</title>
<p>er verb som ikke bøyes i person og tall. Følgende infinitte verb er en del av verbalet:</p>
<ul>
<li>infinitiv (verbets grunnform): <em class="lg_mat">Daan biejjien sïjhtem 'tjoejkedh'.</em> (I dag vil jeg gå på ski.)</li>
 
<li>perfektum partisipp: <em class="lg_mat">Dah guaktah 'byöpmedamme'.</em> (De to har spist.)</li>

<li>nektelsesform av verb, presens og preteritum: 
<em class="lg_mat">Im jirreden 'båetieh', eah maanah gænnah 'båetieh'.</em> (Jeg kommer ikke i morgen, barna kommer heller ikke.)</li>
<li>tilstandsform (gerundium): <em class="lg_mat">Manne lim 'åerieminie', goh tjidtjie bööti.</em> (Jeg sov da mor kom.)</li>
</ul>
<p> Disse har en og samme form uavhengig av subjektet i setningen. De brukes sammen med et hjelpeverb, som er bøyd i person og tall. Når hjelpeverbet er <em class="lg_mat">lea</em>, er det i mange tilfeller best å ikke ha det med.</p>

<p>Verbgenitiv er ikke en del av verbalet: <em class="lg_mat"> Aehtjie bööti 'vaedtsien'.</em> (Far kom gående.)</p>

</section>


<section>
<title>Transitivt og intransitivt verb</title>

<p>Transitive verb tar objekt i akkusativ:<em class="lg_mat"> Manne laejpiem 'åastam'. </em>(Jeg kjøper brød.) Intransitive verb kan ikke ta objekt i akkusativ, f.eks. <em class="lg_mat">mïnnedh</em> (ta en tur). 
</p>  
</section>

<section>
<title>Modus</title>
<p>Form av verbet som betegner den talendes forhold til det som sies. Vi har to modus på sørsamisk: </p>
<ul>
<li>indikativ (fortellende form): <em class="lg_mat"> 'Båatam' jirreden.</em></li> 
<li>(Jeg kommer i morgen.) </li>
<li>imperativ (bydeform):<em class="lg_mat"> 'Båetieh' diekie!</em> (Kom hit!) </li>
</ul>

</section>


<section>
<title>Indikativ</title>
<p>Indikativ er verbets fortellende form - f.eks. <em class="lg_mat">båatam</em> (jeg kommer), <em class="lg_mat">idtjih båetieh</em> (du kom ikke). Her kommer indikativ presens og preteritum: </p>

</section>


<section>
<title>Presens (nåtid)</title>

<p><strong>Likestavelsesverb</strong> har to stavelser i siste takt, og ender på '-edh' eller '-odh'. De blir delt inn i seks verbgrupper etter bøyningsmønsteret.</p>
<p></p>
<p>Det kan være vokalveksling i stammevokal. Generelt gjelder at 'ie' og 'oe' forkortes til henholdsvis 'e' og 'o' når vokalen i endingen er 'e': <em class="lg_mat">båetieh - båetebe, laavkoeh - laavkobe</em>. Dessuten:</p>

<ul>
<li>ie-verb får vokalveksling til 'a' og omlyd i alle personer i entall. </li>
<li>oe-verb får vokalveksling til 'e' og omlyd i 3. person entall. </li>
<li>a-verb får vokalveksling til 'oe' i 3. person entall og flertall. Dette skjer ikke i alle dialekter.</li>
<li>e-verb får følgende vokalvekslinger:
<ul>
<li>i 3. person entall: til 'a' og omlyd (e1), til 'oe' (e2), til 'ie' (e3)</li>
<li>i 1. person totall og 3. person flertall: til 'ie' og omlyd (e1), til 'ie' i (e3), til 'oe' (e2)</li>
<li>i 3. person totall: til 'i'.</li>
</ul>
</li>
</ul>
<p></p>
<table>
<tr><td colspan="7"><strong>LIKESTAVELSESVERB - presens - omlyd er markert med grått</strong></td></tr>
<tr><td><strong></strong></td><td><strong>I</strong></td><td><strong>II</strong></td><td><strong>III</strong></td><td><strong>IV</strong></td><td><strong>V</strong></td><td><strong>VI</strong></td></tr>
<tr><td></td><td>ie-verb</td><td>oe-verb</td><td>a-verb</td><td>e1-verb</td><td>e2-verb</td><td>e3-verb</td></tr>
<tr><td><strong> </strong></td><td><strong>båetedh</strong></td><td><strong>laavkodh</strong></td><td><strong>guarkedh</strong></td><td><strong>bïejedh</strong></td><td><strong>govledh</strong></td><td><strong>gihtjedh</strong></td></tr>
<tr><td>nekt.</td><td><em class="lg_mat">båetieh</em></td><td><em class="lg_mat">laavkoeh</em></td><td><em class="lg_mat">guarkah</em></td><td><em class="lg_mat">bïejh</em></td><td><em class="lg_mat">govlh</em></td><td><em class="lg_mat">gihtjh</em></td></tr>
<tr><td class="small">Person:</td><td> </td><td> </td><td> </td><td> </td><td> </td><td> </td></tr>
<tr><td class="small fattop">manne</td><td class="lightshadow fattop"><em class="lg_mat">båatam</em></td><td class="fattop"><em class="lg_mat">laavkoem</em></td><td class="fattop"><em class="lg_mat">guarkam</em></td><td class="fattop"><em class="lg_mat">bïejem</em></td><td class="fattop"><em class="lg_mat">govlem</em></td><td class="fattop"><em class="lg_mat">gihtjem</em></td></tr>
<tr><td class="small">datne</td><td class="lightshadow"><em class="lg_mat">båatah</em></td><td><em class="lg_mat">laavkoeh</em></td><td><em class="lg_mat">guarkah</em></td><td><em class="lg_mat">bïejh</em></td><td><em class="lg_mat">govlh</em></td><td><em class="lg_mat">gihtjh</em></td></tr>
<tr><td class="small">dïhte</td><td class="lightshadow"><em class="lg_mat">båata</em></td><td class="lightshadow"><em class="lg_mat">lååvke</em></td><td><em class="lg_mat">guarkoe</em></td><td class="lightshadow"><em class="lg_mat">beaja</em></td><td><em class="lg_mat">govloe</em></td><td><em class="lg_mat">gihtjie</em></td></tr>
<tr><td class="small fattop">månnoeh</td><td class="fattop"><em class="lg_mat">båetien</em></td><td class="fattop"><em class="lg_mat">laavkoen</em></td><td class="fattop"><em class="lg_mat">guarkan</em></td><td class="lightshadow fattop"><em class="lg_mat">biejien</em></td><td class="fattop"><em class="lg_mat">govloen</em></td><td class="fattop"><em class="lg_mat">gihtjien</em></td></tr>
<tr><td class="small">dåtnoeh</td><td><em class="lg_mat">båeteden</em></td><td><em class="lg_mat">laavkoden</em></td><td><em class="lg_mat">guarkeden</em></td><td><em class="lg_mat">bïejeden</em></td><td><em class="lg_mat">govleden</em></td><td><em class="lg_mat">gihtjeden</em></td></tr>
<tr><td class="small">dah guaktah</td><td><em class="lg_mat">båetiejægan</em></td><td><em class="lg_mat">laavkoejægan</em></td><td><em class="lg_mat">guarkajægan</em></td><td><em class="lg_mat">bïejijægan</em></td><td><em class="lg_mat">govlijægan</em></td><td><em class="lg_mat">gihtjijægan</em></td></tr>
<tr><td class="small fattop">mijjieh</td><td class="fattop"><em class="lg_mat">båetebe</em></td><td class="fattop"><em class="lg_mat">laavkobe</em></td><td class="fattop"><em class="lg_mat">guarkebe</em></td><td class="fattop"><em class="lg_mat">bïejebe</em></td><td class="fattop"><em class="lg_mat">govlebe</em></td><td class="fattop"><em class="lg_mat">gihtjebe</em></td></tr>
<tr><td class="small">dijjieh</td><td><em class="lg_mat">båetede</em></td><td><em class="lg_mat">laavkode</em></td><td><em class="lg_mat">guarkede</em></td><td><em class="lg_mat">bïejede</em></td><td><em class="lg_mat">govlede</em></td><td><em class="lg_mat">gihtjede</em></td></tr>
<tr><td class="small">dah</td><td><em class="lg_mat">båetieh</em></td><td><em class="lg_mat">laavkoeh</em></td><td><em class="lg_mat">guarkoeh</em></td><td class="lightshadow"><em class="lg_mat">biejieh</em></td><td><em class="lg_mat">govloeh</em></td><td><em class="lg_mat">gihtjieh</em></td></tr>
</table> 

<p></p>
<p><strong>Ulikestavelsesverb</strong> har en eller tre stavelser i siste takt, og ender på '-idh', f.eks. <em class="lg_mat">soptsestidh</em>. Disse verbene har ikke omlyd.
Verbene kan ha lang vokal i andre stavelse, men når vokalen i endingen er 'e' eller den er bare 'h', blir det forkortelse fra 'oe' til 'o' og 'ie' til 'e': <em class="lg_mat">daaroestidh - daarostem, saemiestidh - saemestem</em></p>
<p></p>
<table>
<tr><td colspan="3"><strong>ULIKESTAVELSESVERB - presens</strong></td></tr>
<tr><td class="small fatbottom">Person</td><td class="fatbottom"><strong>saemiestidh</strong></td><td class="fatbottom"><strong>lea</strong></td></tr>
<tr><td class="small">manne</td><td><em class="lg_mat">saemestem</em></td><td><em class="lg_mat">leam</em></td></tr>
<tr><td class="small">datne</td><td><em class="lg_mat">saemesth</em></td><td><em class="lg_mat">leah</em></td></tr>
<tr><td class="small">dïhte</td><td><em class="lg_mat">saemeste</em></td><td><em class="lg_mat">lea</em></td></tr>
<tr><td class="small fattop">månnoeh</td><td class="fattop"><em class="lg_mat">saemiestien</em></td><td class="fattop"><em class="lg_mat">lean</em></td></tr>
<tr><td class="small">dåtnoeh</td><td><em class="lg_mat">saemiestidien</em></td><td><em class="lg_mat">lidien</em></td></tr>
<tr><td class="small">dah guaktah</td><td><em class="lg_mat">saemiestægan</em></td><td><em class="lg_mat">lægan</em></td></tr>
<tr><td class="small fattop">mijjieh</td><td class="fattop"><em class="lg_mat">saemiestibie</em></td><td class="fattop"><em class="lg_mat">libie</em></td></tr>
<tr><td class="small">dijjieh</td><td><em class="lg_mat">saemiestidie</em></td><td><em class="lg_mat">lidie</em></td></tr>
<tr><td class="small">dah</td><td><em class="lg_mat">saemiestieh</em></td><td><em class="lg_mat">leah</em></td></tr>
</table> 

<p></p>
<p>Oversikt over person- og tall-endinger:</p>
<table>
<tr><td colspan="3"><strong>Presens</strong></td></tr>
<tr><td class="small">Person</td><td><strong>likestavelsesverb</strong></td><td><strong>ulikestavelsesverb</strong></td></tr>
<tr><td class="small fattop">manne</td><td class="fattop">-m</td><td class="fattop">-em</td></tr>
<tr><td class="small">datne</td><td>-h</td><td>-h</td></tr>
<tr><td class="small">dïhte</td><td>-</td><td>-e</td></tr>
<tr><td class="small fattop">månnoeh</td><td class="fattop">-n</td><td class="fattop">-ien</td></tr>
<tr><td class="small">dåtnoeh</td><td>-den</td><td>-idien</td></tr>
<tr><td class="small">dah guaktah</td><td>-jægan</td><td>-ægan</td></tr>
<tr><td class="small fattop">mijjieh</td><td class="fattop">-be</td><td class="fattop">-ibie</td></tr>
<tr><td class="small">dijjieh</td><td>-de</td><td>-idie</td></tr>
<tr><td class="small">dah</td><td>-h</td><td>-ieh</td></tr>
</table> 


</section>
<section>
<title>Preteritum  (fortid)</title>
<p></p>
<p>Likestavelsesverb har to stavelser i siste takt, og ender på '-edh' eller '-odh'.  De blir delt inn i seks verbgrupper etter bøyningsmønsteret i presens.</p>
<p>Verbgruppe I, II og III får en ekstra stavelse med '-j-' (langform).</p>
<p>I de andre verbgruppene faller stammevokalen bort foran endelsen.</p>
<p></p>
<table>
<tr><td colspan="7"><strong>LIKESTAVELSESVERB - preteritum - omlyd er markert med grått</strong></td></tr>
<tr><td> </td><td><strong>I</strong></td><td><strong>II</strong></td><td><strong>III</strong></td><td><strong>IV</strong></td><td><strong>V</strong></td><td><strong>VI</strong></td></tr>
<tr><td></td><td>ie-verb</td><td>oe-verb</td><td>a-verb</td><td>e1-verb</td><td>e2-verb</td><td>e3-verb</td></tr>
<tr><td class="small fatbottom">Person</td><td class="fatbottom"><strong>båetedh</strong></td><td class="fatbottom"><strong>laavkodh</strong></td><td class="fatbottom"><strong>guarkedh</strong></td><td class="fatbottom"><strong>bïejedh</strong></td><td class="fatbottom"><strong>govledh</strong></td><td class="fatbottom"><strong>gihtjedh</strong></td></tr>
<tr><td class="small">manne</td><td><em class="lg_mat">båetiejim</em></td><td><em class="lg_mat">laavkoejim</em></td><td><em class="lg_mat">guarkajim</em></td><td><em class="lg_mat">bïejim</em></td><td><em class="lg_mat">govlim</em></td><td><em class="lg_mat">gihtjim</em></td></tr>
<tr><td class="small">datne</td><td><em class="lg_mat">båetiejih</em></td><td><em class="lg_mat">laavkoejih</em></td><td><em class="lg_mat">guarkajih</em></td><td><em class="lg_mat">bïejih</em></td><td><em class="lg_mat">govlih</em></td><td><em class="lg_mat">gihtjih</em></td></tr>
<tr><td class="small">dïhte</td><td><em class="lg_mat">båetieji</em></td><td><em class="lg_mat">laavkoeji</em></td><td><em class="lg_mat">guarkaji</em></td><td><em class="lg_mat">bïeji</em></td><td><em class="lg_mat">govli</em></td><td><em class="lg_mat">gihtji</em></td></tr>
<tr><td class="small fattop">månnoeh</td><td class="fattop"><em class="lg_mat">båetiejimen</em></td><td class="fattop"><em class="lg_mat">laavkoejimen</em></td><td class="fattop"><em class="lg_mat">guarkajimen</em></td><td class="fattop"><em class="lg_mat">bïejimen</em></td><td class="fattop"><em class="lg_mat">govlimen</em></td><td class="fattop"><em class="lg_mat">gihtjimen</em></td></tr>
<tr><td class="small">dåtnoeh</td><td><em class="lg_mat">båetiejiden</em></td><td><em class="lg_mat">laavkoejiden</em></td><td><em class="lg_mat">guarkajiden</em></td><td><em class="lg_mat">bïejiden</em></td><td><em class="lg_mat">govliden</em></td><td><em class="lg_mat">gihtjiden</em></td></tr>
<tr><td class="small">dah guaktah</td><td><em class="lg_mat">båetiejigan</em></td><td><em class="lg_mat">laavkoejigan</em></td><td><em class="lg_mat">guarkajigan</em></td><td><em class="lg_mat">bïejigan</em></td><td><em class="lg_mat">govligan</em></td><td><em class="lg_mat">gihtjigan</em></td></tr>
<tr><td class="small fattop">mijjieh</td><td class="fattop"><em class="lg_mat">båetiejimh</em></td><td class="fattop"><em class="lg_mat">laavkoejimh</em></td><td class="fattop"><em class="lg_mat">guarkajimh</em></td><td class="fattop"><em class="lg_mat">bïejimh</em></td><td class="fattop"><em class="lg_mat">govlimh</em></td><td class="fattop"><em class="lg_mat">gihtjimh</em></td></tr>
<tr><td class="small">dijjieh</td><td><em class="lg_mat">båetiejidh</em></td><td><em class="lg_mat">laavkoejidh</em></td><td><em class="lg_mat">guarkajidh</em></td><td><em class="lg_mat">bïejidh</em></td><td><em class="lg_mat">govlidh</em></td><td><em class="lg_mat">gihtjidh</em></td></tr>
<tr><td class="small">dah</td><td><em class="lg_mat">båetiejin</em></td><td><em class="lg_mat">laavkoejin</em></td><td><em class="lg_mat">guarkajin</em></td><td><em class="lg_mat">bïejin</em></td><td><em class="lg_mat">govlin</em></td><td><em class="lg_mat">gihtjin</em></td></tr>
</table> 
<p></p>
<p>De fleste verbene i verbgruppe I kan bøyes med kortform, og da blir det omlyd. Legg merke til at verbene får samme rotvokaler som verbgruppe VI.</p>

<table>
<tr><td colspan="5"><strong>VERBGRUPPE I - preteritum - kortform med omlyd</strong></td></tr>
<tr><td class="small fatbottom">Person</td><td class="fatbottom"><strong>båetedh</strong></td><td class="fatbottom"><strong>tjaeledh</strong></td><td class="fatbottom"><strong>buektedh</strong></td><td class="fatbottom"><strong>jiehtedh</strong></td></tr>
<tr><td class="small">manne</td><td class="lightshadow"><em class="lg_mat">böötim</em></td><td class="lightshadow"><em class="lg_mat">tjeelim</em></td><td class="lightshadow"><em class="lg_mat">bööktim</em></td><td class="lightshadow"><em class="lg_mat">jeehtim</em></td></tr>
<tr><td class="small">datne</td><td class="lightshadow"><em class="lg_mat">böötih</em></td><td class="lightshadow"><em class="lg_mat">tjeelih</em></td><td class="lightshadow"><em class="lg_mat">bööktih</em></td><td class="lightshadow"><em class="lg_mat">jeehtih</em></td></tr>
<tr><td class="small">dïhte</td><td class="lightshadow"><em class="lg_mat">bööti</em></td><td class="lightshadow"><em class="lg_mat">tjeeli</em></td><td class="lightshadow"><em class="lg_mat">böökti</em></td><td class="lightshadow"><em class="lg_mat">jeehti</em></td></tr>
<tr><td class="small fattop">månnoeh</td><td class="lightshadow fattop"><em class="lg_mat">böötimen</em></td><td class="lightshadow fattop"><em class="lg_mat">tjeelimen</em></td><td class="lightshadow fattop"><em class="lg_mat">bööktimen</em></td><td class="lightshadow fattop"><em class="lg_mat">jeehtimen</em></td></tr>
<tr><td class="small">dåtnoeh</td><td class="lightshadow"><em class="lg_mat">böötiden</em></td><td class="lightshadow"><em class="lg_mat">tjeeliden</em></td><td class="lightshadow"><em class="lg_mat">bööktiden</em></td><td class="lightshadow"><em class="lg_mat">jeehtiden</em></td></tr>
<tr><td class="small">dah guaktah</td><td class="lightshadow"><em class="lg_mat">böötigan</em></td><td class="lightshadow"><em class="lg_mat">tjeeligan</em></td><td class="lightshadow"><em class="lg_mat">bööktigan</em></td><td class="lightshadow"><em class="lg_mat">jeehtigan</em></td></tr>
<tr><td class="small fattop">mijjieh</td><td class="lightshadow fattop"><em class="lg_mat">böötimh</em></td><td class="lightshadow fattop"><em class="lg_mat">tjeelimh</em></td><td class="lightshadow fattop"><em class="lg_mat">bööktimh</em></td><td class="lightshadow fattop"><em class="lg_mat">jeehtimh</em></td></tr>
<tr><td class="small">dijjieh</td><td class="lightshadow"><em class="lg_mat">böötidh</em></td><td class="lightshadow"><em class="lg_mat">tjeelidh</em></td><td class="lightshadow"><em class="lg_mat">bööktidh</em></td><td class="lightshadow"><em class="lg_mat">jeehtidh</em></td></tr>
<tr><td class="small">dah</td><td class="lightshadow"><em class="lg_mat">böötin</em></td><td class="lightshadow"><em class="lg_mat">tjeelin</em></td><td class="lightshadow"><em class="lg_mat">bööktin</em></td><td class="lightshadow"><em class="lg_mat">jeehtin</em></td></tr>
</table> 
<p></p>

<p>Ulikestavelsesverb har en eller tre stavelser i siste takt, og ender på '-idh'. De har ikke omlyd:</p>
<table>
<tr><td colspan="3"><strong>ULIKESTAVELSESVERB - preteritum</strong></td></tr>
<tr><td class="small fatbottom">Person</td><td class="fatbottom"><strong>saemiestidh</strong></td><td class="fatbottom"><strong>lea</strong></td></tr>
<tr><td class="small">manne</td><td><em class="lg_mat">saemiestim</em></td><td><em class="lg_mat">lim</em></td></tr>
<tr><td class="small">datne</td><td><em class="lg_mat">saemiestih</em></td><td><em class="lg_mat">lih</em></td></tr>
<tr><td class="small">dïhte</td><td><em class="lg_mat">saemiesti</em></td><td><em class="lg_mat">lij</em></td></tr>
<tr><td class="small fattop">månnoeh</td><td class="fattop"><em class="lg_mat">saemiestimen</em></td><td class="fattop"><em class="lg_mat">limen</em></td></tr>
<tr><td class="small">dåtnoeh</td><td><em class="lg_mat">saemiestiden</em></td><td><em class="lg_mat">liden</em></td></tr>
<tr><td class="small">dah guaktah</td><td><em class="lg_mat">saemiestigan</em></td><td><em class="lg_mat">ligan</em></td></tr>
<tr><td class="small fattop">mijjieh</td><td class="fattop"><em class="lg_mat">saemiestimh</em></td><td class="fattop"><em class="lg_mat">limh</em></td></tr>
<tr><td class="small">dijjieh</td><td><em class="lg_mat">saemiestidh</em></td><td><em class="lg_mat">lidh</em></td></tr>
<tr><td class="small">dah</td><td><em class="lg_mat">saemiestin</em></td><td><em class="lg_mat">lin</em></td></tr>
</table> 
<p></p>

<p>Oversikt over person- og tall-endinger:</p>
<table>
<tr><td colspan="2"><strong>Preteritum</strong></td></tr>
<tr><td class="small fatbottom">Person</td><td class="fatbottom"><strong>endelser, både likest. og ulikest. verb</strong></td></tr>
<tr><td class="small">manne</td><td>-im</td></tr>
<tr><td class="small">datne</td><td>-ih</td></tr>
<tr><td class="small">dïhte</td><td>-i</td></tr>
<tr><td class="small fattop">månnoeh</td><td class="fattop">-imen</td></tr>
<tr><td class="small">dåtnoeh</td><td>-iden</td></tr>
<tr><td class="small">dah guaktah</td><td>-igan</td></tr>
<tr><td class="small fattop">mijjieh</td><td class="fattop">-imh</td></tr>
<tr><td class="small">dijjieh</td><td>-idh</td></tr>
<tr><td class="small">dah</td><td>-in</td></tr>
</table> 



</section>

<section>
<title>Nektelse</title>
<p>Nektelse består av nektelsesverb og hovedverb i nektelsesform - <em class="lg_mat">im båetieh</em> (jeg kommer ikke) eller <em class="lg_mat">idtjim båetieh</em> (jeg kom ikke). Bare nektselsesverbet som bøyes i person og tid.</p>

<table>
<tr><td colspan="6"><strong>NEKTELSE </strong></td></tr>
<tr><td class="small fatbottom">Person</td><td class="fatbottom"><strong>presens</strong></td><td class="fatbottom"><strong>preteritum</strong></td><td  colspan="2" class="fatbottom"><strong>imperativ</strong></td><td class="fatbottom"><strong>hovedverb</strong></td></tr>
<tr><td class="small">manne</td><td><em class="lg_mat">im</em></td><td><em class="lg_mat">idtjim</em></td><td><em class="lg_mat">ollem</em></td><td><em class="lg_mat">aelliem</em></td><td><em class="lg_mat">båetieh</em></td></tr>
<tr><td class="small">datne</td><td><em class="lg_mat">ih</em></td><td><em class="lg_mat">idtjih</em></td><td><em class="lg_mat">ollh</em></td><td><em class="lg_mat">aellieh</em></td><td><em class="lg_mat">båetieh</em></td></tr>
<tr><td class="small">dïhte</td><td><em class="lg_mat">ij</em></td><td><em class="lg_mat">idtji</em></td><td><em class="lg_mat">olles</em></td><td><em class="lg_mat">aellies</em></td><td><em class="lg_mat">båetieh</em></td></tr>
<tr><td class="small fattop">månnoeh</td><td class="fattop"><em class="lg_mat">ean</em></td><td class="fattop"><em class="lg_mat">idtjimen</em></td><td class="fattop"><em class="lg_mat">ollen</em></td><td class="fattop"><em class="lg_mat">aellien</em></td><td class="fattop"><em class="lg_mat">båetieh</em></td></tr>
<tr><td class="small">dåtnoeh</td><td><em class="lg_mat">idien</em></td><td><em class="lg_mat">idtjiden</em></td><td><em class="lg_mat">olleden</em></td><td><em class="lg_mat">aelleden</em></td><td><em class="lg_mat">båetieh</em></td></tr>
<tr><td class="small">dah guaktah</td><td><em class="lg_mat">eakan</em></td><td><em class="lg_mat">idtjigan</em></td><td><em class="lg_mat">olles</em></td><td><em class="lg_mat">aellies</em></td><td><em class="lg_mat">båetieh</em></td></tr>
<tr><td class="small fattop">mijjieh</td><td class="fattop"><em class="lg_mat">ibie</em></td><td class="fattop"><em class="lg_mat">idtjimh</em></td><td class="fattop"><em class="lg_mat">ollebe</em></td><td class="fattop"><em class="lg_mat">aellebe</em></td><td class="fattop"><em class="lg_mat">båetieh</em></td></tr>
<tr><td class="small">dijjieh</td><td><em class="lg_mat">idie</em></td><td><em class="lg_mat">idtjidh</em></td><td><em class="lg_mat">ollede</em></td><td><em class="lg_mat">aellede</em></td><td><em class="lg_mat">båetieh</em></td></tr>
<tr><td class="small">dah</td><td><em class="lg_mat">eah</em></td><td><em class="lg_mat">idtjin</em></td><td><em class="lg_mat">olles</em></td><td><em class="lg_mat">aellies</em></td><td><em class="lg_mat">båetieh</em></td></tr>
</table> 
<p></p>

<p>Det er to imperativer. 'aellie-' uttrykker forbud eller avvisning: <em class="lg_mat">Aellieh dam vaeltieh!</em>
 (Ikke ta den!) og 'olle-' uttrykker advarsel:   <em class="lg_mat">Ollem gahtjh!</em> (Bare jeg ikke faller!)
</p>
<p></p>

<table>
<tr><td colspan="6"><strong>Hovedverbets nektelsesform</strong></td></tr>
<tr><td><strong>I</strong></td><td><strong>II</strong></td><td><strong>III</strong></td><td><strong>IV</strong></td><td><strong>V</strong></td><td><strong>VI</strong></td></tr>
<tr><td>ie-verb</td><td>oe-verb</td><td>a-verb</td><td>e1-verb</td><td>e2-verb</td><td>e3-verb</td></tr>
<tr><td><strong>båetedh</strong></td><td><strong>laavkodh</strong></td><td><strong>guarkedh</strong></td><td><strong>bïejedh</strong></td><td><strong>govledh</strong></td><td><strong>gihtjedh</strong></td></tr>
<tr><td><em class="lg_mat">båetieh</em></td><td><em class="lg_mat">laavkoeh</em></td><td><em class="lg_mat">guarkah</em></td><td><em class="lg_mat">bïejh</em></td><td><em class="lg_mat">govlh</em></td><td><em class="lg_mat">gihtjh</em></td></tr>
<tr><td colspan="6"><strong>ulikest: saemiestidh</strong></td></tr>
<tr><td colspan="6"><em class="lg_mat">saemesth</em></td></tr>
</table> 
<p></p>

<p>Verbenes nektelsesform og 2. person entalls imperativform er like.</p>


</section>

<section>
<title>Imperativ</title>
<p>Verbets bydeform, f.eks. <em class="lg_mat"> 'Båetieh' diekie!</em> (Kom (du) hit!)</p>

<p></p>

<table>
<tr><td colspan="7"><strong>LIKESTAVELSESVERB - imperativ</strong></td></tr>
<tr><td></td><td><strong>I</strong></td><td><strong>II</strong></td><td><strong>III</strong></td><td><strong>IV</strong></td><td><strong>V</strong></td><td><strong>VI</strong></td></tr>
<tr><td></td><td>ie-verb</td><td>oe-verb</td><td>a-verb</td><td>e1-verb</td><td>e2-verb</td><td>e3-verb</td></tr>
<tr><td class="small fatbottom">Person</td><td class="fatbottom"><strong>båetedh</strong></td><td class="fatbottom"><strong>laavkodh</strong></td><td class="fatbottom"><strong>guarkedh</strong></td><td class="fatbottom"><strong>bïejedh</strong></td><td class="fatbottom"><strong>govledh</strong></td><td class="fatbottom"><strong>gihtjedh</strong></td></tr>
<tr><td class="small">datne</td><td><em class="lg_mat">båetieh</em></td><td><em class="lg_mat">laavkoeh</em></td><td><em class="lg_mat">guarkah</em></td><td><em class="lg_mat">bïejh</em></td><td><em class="lg_mat">govlh</em></td><td><em class="lg_mat">gihtjh</em></td></tr>
<tr><td class="small">dåtnoeh</td><td><em class="lg_mat">båeteden</em></td><td><em class="lg_mat">laavkoden</em></td><td><em class="lg_mat">guarkeden</em></td><td><em class="lg_mat">bïejeden</em></td><td><em class="lg_mat">govleden</em></td><td><em class="lg_mat">gihtjeden</em></td></tr>
<tr><td class="small">dijjieh</td><td><em class="lg_mat">båetede</em></td><td><em class="lg_mat">laavkode</em></td><td><em class="lg_mat">guarkede</em></td><td><em class="lg_mat">bïejede</em></td><td><em class="lg_mat">govlede</em></td><td><em class="lg_mat">gihtjede</em></td></tr>
</table> 

<p></p>
<table>
<tr><td colspan="2"><strong>ULIKESTAVELSESVERB - imperativ</strong></td></tr>
<tr><td class="small fatbottom">Person</td><td class="fatbottom"><strong>saemiestidh</strong></td></tr>
<tr><td class="small">datne</td><td><em class="lg_mat">saemesth</em></td></tr>
<tr><td class="small">dåtnoeh</td><td><em class="lg_mat">saemiestidien</em></td></tr>
<tr><td class="small">dijjieh</td><td><em class="lg_mat">saemiestidie</em></td></tr>
</table> 

<p></p>
<p>Verbenes nektelsesform og 2. person entalls imperativform er like.</p>

</section>

<section>
<title>Perfektum</title>
<p>Perfektum brukes om handlinger som er avsluttet, f.eks. <em class="lg_mat">Manne 'gåårvedamme'.</em> (Jeg har kledd på meg.) Partisippformen kan brukes sammen med et hjelpeverb for å presisere tid eller for å nekte: </p>
<ul>
<li><em class="lg_mat">Manne leam 'gåårvedamme'.</em> (Jeg har kledd på meg.)</li>
<li><em class="lg_mat">Manne lim 'gåårvedamme'.</em> (Jeg hadde kledd på meg.)</li>
<li><em class="lg_mat">Im leah 'gåårvedamme'.</em> (Jeg har ikke kledd på meg.)</li>
<li><em class="lg_mat">Im lim 'gåårvedamme'.</em> (Jeg hadde ikke kledd på meg.)</li>
</ul>
<p></p>


<p>Partisippendelsen er for likestavelsesverb '-me', og stammevokalen veksler til 'e'. Verbgruppe I og II får omlyd. Ulikestavelsesverb får endingen '-amme'.</p>

<table>
<tr><td colspan="6"><strong>Perfektum partisipp - omlyd er markert med grått</strong></td></tr>
<tr><td><strong>I</strong></td><td><strong>II</strong></td><td><strong>III</strong></td><td><strong>IV</strong></td><td><strong>V</strong></td><td><strong>VI</strong></td></tr>
<tr><td>ie-verb</td><td>oe-verb</td><td>a-verb</td><td>e1-verb</td><td>e2-verb</td><td>e3-verb</td></tr>
<tr><td><strong>båetedh</strong></td><td><strong>laavkodh</strong></td><td><strong>guarkedh</strong></td><td><strong>bïejedh</strong></td><td><strong>govledh</strong></td><td><strong>gihtjedh</strong></td></tr>
<tr><td class="lightshadow"><em class="lg_mat">båateme</em></td><td class="lightshadow"><em class="lg_mat">lååvkeme</em></td><td><em class="lg_mat">guarkeme</em></td><td><em class="lg_mat">bïejeme</em></td><td><em class="lg_mat">govleme</em></td><td><em class="lg_mat">gihtjeme</em></td></tr>
<tr><td colspan="6"><strong>ulikest: saemiestidh</strong></td></tr>
<tr><td colspan="6"><em class="lg_mat">saemiestamme</em></td></tr>
</table> 
<p></p>

</section>
<section>
<title>Gerundium (tilstandsform)</title>
<p>Gerundium brukes sammen med hjelpeverbet 'lea', men hjelpeverbet kan utelates når det ellers går fram av setninga hvem som er subjektet. Formen
 uttrykker at handlingen er i gang, og kan ofte oversettes til "holder på med å": <em class="lg_mat">Nïejte daelie tjaelieminie.</em> (Jenta holder nå på å skrive.) Ofte uttrykker formen hva som er i gang, når noe skjer: <em class="lg_mat">Manne lim 'åerieminie', goh tjidtjie bööti.</em> (Jeg sov da mor kom.) </p>
<p>Gerundiumendingen er '-minie', ulikestavelsesverb får endingen '-eminie'.</p>

<table>
<tr><td colspan="6"><strong>Gerundiumform</strong></td></tr>
<tr><td><strong>I</strong></td><td><strong>II</strong></td><td><strong>III</strong></td><td><strong>IV</strong></td><td><strong>V</strong></td><td><strong>VI</strong></td></tr>
<tr><td>ie-verb</td><td>oe-verb</td><td>a-verb</td><td>e1-verb</td><td>e2-verb</td><td>e3-verb</td></tr>
<tr><td><strong>båetedh</strong></td><td><strong>laavkodh</strong></td><td><strong>guarkedh</strong></td><td><strong>bïejedh</strong></td><td><strong>govledh</strong></td><td><strong>gihtjedh</strong></td></tr>
<tr><td><em class="lg_mat">båetieminie</em></td><td><em class="lg_mat">laavkoeminie</em></td><td><em class="lg_mat">guarkaminie</em></td><td><em class="lg_mat">bïejeminie</em></td><td><em class="lg_mat">govleminie</em></td><td><em class="lg_mat">gihtjeminie</em></td></tr>
<tr><td colspan="6"><strong>ulikest: saemiestidh</strong></td></tr>
<tr><td colspan="6"><em class="lg_mat">saemesteminie</em></td></tr>
</table> 
<p></p>

</section>
<section>
<title>Verbgenitiv</title>
<p>Verbgenitiv uttrykker på hvilken måte noe skjer, f.eks. <em class="lg_mat"> Aehtjie bööti 'vaedtsien'.</em> (Far kom gående.) Det kan knyttes bestemmelsen <em class="lg_mat">akten</em> til:<em class="lg_mat"> Aehtjie båata 'akten vaedtsien'.</em>  (Far kommer stadig gående.) </p>
<p>Endingen er '-n', ulikestavelsesverb får endingen '-en'.</p>
<p></p>
<table>
<tr><td colspan="6"><strong>Verbgenitiv</strong></td></tr>
<tr><td><strong>I</strong></td><td><strong>II</strong></td><td><strong>III</strong></td><td><strong>IV</strong></td><td><strong>V</strong></td><td><strong>VI</strong></td></tr>
<tr><td>ie-verb</td><td>oe-verb</td><td>a-verb</td><td>e1-verb</td><td>e2-verb</td><td>e3-verb</td></tr>
<tr><td><strong>båetedh</strong></td><td><strong>laavkodh</strong></td><td><strong>guarkedh</strong></td><td><strong>bïejedh</strong></td><td><strong>govledh</strong></td><td><strong>gihtjedh</strong></td></tr>
<tr><td><em class="lg_mat">båetien</em></td><td><em class="lg_mat">laavkoen</em></td><td><em class="lg_mat">guarkan</em></td><td><em class="lg_mat">bïejen</em></td><td><em class="lg_mat">govlen</em></td><td><em class="lg_mat">gihtjen</em></td></tr>
<tr><td colspan="6"><strong>ulikest: saemiestidh</strong></td></tr>
<tr><td colspan="6"><em class="lg_mat">saemesten</em></td></tr>
</table> 
<p></p>

</section>
<!-- <section>
<title>Presens partisipp - handlernomen</title>
<p>tekst</p>
<p></p>

<table>
<tr><td colspan="6"><strong>Presens partisipp - handlernomen</strong></td></tr>
<tr><td><strong>I</strong></td><td><strong>II</strong></td><td><strong>III</strong></td><td><strong>IV</strong></td><td><strong>V</strong></td><td><strong>VI</strong></td></tr>
<tr><td>ie-verb</td><td>oe-verb</td><td>a-verb</td><td>e1-verb</td><td>e2-verb</td><td>e3-verb</td></tr>
<tr><td><strong>båetedh</strong></td><td><strong>laavkodh</strong></td><td><strong>guarkedh</strong></td><td><strong>bïejedh</strong></td><td><strong>govledh</strong></td><td><strong>gihtjedh</strong></td></tr>
<tr><td><em class="lg_mat">båetije</em></td><td><em class="lg_mat">laavkoje</em></td><td><em class="lg_mat">guarkije</em></td><td><em class="lg_mat">bïejije</em></td><td><em class="lg_mat">govlije</em></td><td><em class="lg_mat">gihtjije</em></td></tr>
<tr><td colspan="6"><strong>ulikest: saemiestidh</strong></td></tr>
<tr><td colspan="6"><em class="lg_mat">saemiestæjja</em></td></tr>
</table> 
<p></p>

</section>


<section>
<title>Handlingsnomen - aktio - dette skal flyttes til substantivfila</title>
<p>Av verb kan det dannes substantiv som betegner handlingen.</p>
<p>Likestavelsesverb får endelsen '-me' og ulikestavelsesverb '-immie'.</p>
<table>
<tr><td colspan="7"><strong>Handlingsnomen</strong></td></tr>
<tr><td><strong>Kasus</strong></td><td><strong>I</strong></td><td><strong>II</strong></td><td><strong>III</strong></td><td><strong>IV</strong></td><td><strong>V</strong></td><td><strong>VI</strong></td></tr>
<tr><td></td><td>ie-verb</td><td>oe-verb</td><td>a-verb</td><td>e1-verb</td><td>e2-verb</td><td>e3-verb</td></tr>
<tr><td class="fatbottom"><strong> </strong></td><td class="fatbottom"><strong>båetedh</strong></td><td class="fatbottom"><strong>laavkodh</strong></td><td class="fatbottom"><strong>guarkedh</strong></td><td class="fatbottom"><strong>bïejedh</strong></td><td class="fatbottom"><strong>govledh</strong></td><td class="fatbottom"><strong>gihtjedh</strong></td></tr>
<tr><td>nominativ</td><td>båeteme</td><td>laavkome</td><td>guarkeme</td><td>bïejeme</td><td>govleme</td><td>gihtjeme</td></tr>
<tr><td>genitiv</td><td> </td><td> </td><td> </td><td> </td><td> </td><td> </td></tr>
<tr><td>akkusativ</td><td> </td><td> </td><td> </td><td> </td><td> </td><td> </td></tr>
<tr><td>illativ</td><td> </td><td> </td><td> </td><td> </td><td> </td><td> </td></tr>
<tr><td>inessiv</td><td> </td><td> </td><td> </td><td> </td><td> </td><td> </td></tr>
<tr><td>elativ</td><td> </td><td> </td><td> </td><td> </td><td> </td><td> </td></tr>
<tr><td>komitativ</td><td> </td><td> </td><td> </td><td> </td><td> </td><td> </td></tr>
<tr><td>essiv</td><td> </td><td> </td><td> </td><td> </td><td> </td><td> </td></tr>
</table> 

</section>


<section>
<title>ja/nei-spørsmål</title>
<p>tekst</p>
<p></p>
</section> -->
    <p>Tilbake til <a href="grammatikk.nob.html">grammatikk hovedside</a>.  </p>




  </body>
</document>





 
